最高法院刑事判決　　　　　　九十四年度台上字第四六０一號
　　上　訴　人　台灣高等法院檢察署檢察官
　　被　　　告　甲○○
上列上訴人因被告偽造文書案件，不服台灣高等法院中華民國九
十一年十月十六日第二審判決（九十一年度上訴字第二四八一號
，起訴案號：台灣板橋地方法院檢察署八十九年度偵字第二二０
六九號），提起上訴，本院判決如下：
    主  文
原判決撤銷，發回台灣高等法院。
    理  由
本件原判決以公訴意旨略稱：被告甲○○為台北縣新莊武聖廟負
責人，告訴人劉文子、劉文傑為同縣新莊市○○路三二六號房屋
及同市○○段七四八、七五０地號土地之所有人。緣新莊武聖廟
於民國七十七年五月間，以被告個人名義，向劉文子、劉文傑兄
弟五人，購買同市○○段新莊小段第七四一之一、七四一之二、
七四二、七四二之一、一０九二之一八九地號土地（嗣經改編為
新莊市○○段七五二、七五三、七五四、七五五、七五六地號）
，迨八十六年八月間，被告為興建圖書館，亟需拆除同市○○段
七五三、七五五地號土地上之建物，即門牌號碼為同市○○路三
二六號之房屋（該房屋坐落於第七四八、七五０、七五三、七五
五地號土地上），其明知該屋坐落文德段七四八、七五０地號土
地上建物部分，仍登記在劉文子、劉文傑名下而為彼等所有，未
徵得劉文子、劉文傑之同意或授權，利用不知情之建築代辦業者
陳月清等人，於拆除執照申請書、拆除同意書及切結書上，冒用
劉文子、劉文傑名義，偽造該二人之簽名，再通知不知情之代書
徐惠萍用印，持向台北縣政府工務局辦理申請拆除執照，使台北
縣政府工務局之承辦人將上開不實事項登載於其職務上所掌之公
文書，據以核發申請人為劉文子、劉文傑之台北縣政府八十八年
拆字第二五二號拆除執照，足生損害於劉文子、劉文傑及台北縣
政府工務局。嗣劉文子、劉文傑接獲台北縣稅捐稽徵處新莊分處
函，始查知上情，因認被告涉犯刑法第二百十六條、第二百十條
、第二百十四條之行使偽造私文書及行使使公務員登載不實之文
書罪嫌。經審理結果，認為不能證明被告犯罪，爰維持第一審諭
知其無罪之判決，駁回檢察官在第二審之上訴。固非無見。惟查
：(一)刑法之偽造文書罪，以無製作權人冒用他人名義製作內容不
實之文書即足當之，故偽造文書罪，對冒用何人名義，製作之文
書其內容如何不實，均須明白認定，詳細記載，始足為適用法令
之基礎。按告訴人所有台北縣新莊市○○路三二六號房屋，坐落
在同市○○段七四八、七五０、七五三、七五五地號等四筆土地
上，告訴人僅出售其中七五三、七五五地號等二筆土地予被告，
另外七四八、七五０地號二筆土地目前仍屬告訴人所有，與被告
亳無關係。縱被告對於七五三、七五五地號土地上之建物有拆除
權限，但對於七四０、七五０地號土地及建物則無拆除權限。是
被告擅自在拆除執照申請書、拆除同意書上將該二筆土地記載在
內，並表示要拆除該二筆土地上之建物，其內容即有所不實。原
判決徒以：「雙方既約定於建築、使用執照下來後十日內同時交
付土地同時付第三次款新台幣四百萬元……告訴人如未將系爭拆
除物與基地一併出賣予被告，並授權被告申請拆除執照，何能履
行前揭契約書所載之『……於甲方（被告）建築使用執照下來十
日內同時交地……及於第三條第(三)項收款時，應將本件標的物移
交甲方（即被告）管理使用？』是告訴人陳稱未一併出售地上物
予被告，亦未授權被告拆除地上物云云，已有可疑」等語，而為
被告有利之認定，似有以臆測之詞，推定事實之嫌。且對製作上
開內容不實之文書，並未說明何以不構成犯罪之理由，併有判決
理由欠備之違誤。(二)判決不載理由者當然為違背法令，所謂判決
不載理由，係指依法應記載於判決理由內之事項不予記載，或記
載不完備者而言，此為刑事訴訟法第三百七十九條第十四款上段
之當然解釋。按被告委託建築師申請建照及拆除執照所書具之委
託書（原審卷第七０頁），僅記載十筆土地（包含告訴人等五人
出售之七五二、七五三、七五四、七五五、七五六地號等五筆土
地），並未記載七四八、七五０地號土地，何以事後卻在拆除執
照申請書及拆除同意書上將該二筆土地記載在內？何以前後文書
內容記載不符？若告訴人曾授權被告拆除上開建物，為何未將該
二筆土地記載在委託書內？原判決對此疑義，置而不論，逕為被
告無罪之諭知，復有判決理由不備之違法。(三)依內政部七十二年
六月十一日台內營字第一五九三三四號函規定「核發拆除執照，
應令申請人檢具建築物所有權狀」。被告於八十六年八月十日以
告訴人名義向台北縣政府出具之切結書內載：新莊市○○路三二
六號建物「未辦理產權登記」。但新莊市○○路三二六號建物，
為告訴人所有，登記日期為三十九年六月一日，自始為合法建物
，有建物所有權狀在卷可稽（原審卷第七四、七五頁），被告卻
在上開切結書內記載「未辦理產權登記」，是否另有使公務員登
載不實文書之犯意？亦有再行探究之餘地。檢察官上訴意旨指摘
原判決違法，尚非全無理由，應認原判決有發回更審之原因。
據上論結，應依刑事訴訟法第三百九十七條、第四百零一條，判
決如主文。
中　　華　　民　　國　九十四　年　　八　　月　二十五　日
                      最高法院刑事第三庭
                          審判長法官  紀　俊　乾
                                法官  黃　正　興
                                法官  劉　介　民
                                法官  陳　東　誥
                                法官  吳　昆　仁
      本件正本證明與原本無異
                                      書  記  官
中　　華　　民　　國　九十四　年　　八　　月　二十九　日
                                                    Ａ
